臺灣南投地方法院民事判決
111年度重訴字第1號
原      告  百騏開發股份有限公司

法定代理人  陳梓銘  
訴訟代理人  劉憲璋律師
複  代理人  賴書貞律師            
被      告  宏和商貿有限公司

法定代理人  王韻龍  
上列當事人間請求遷讓房屋等事件，本院於民國111年2月15日言
詞辯論終結，判決如下：
    主  文
被告應將門牌號碼南投縣○○市○○路○○○○○號房屋騰空遷讓返還予
原告。
被告應給付原告新臺幣玖拾貳萬貳仟零肆拾捌元及其中新臺幣伍
拾貳萬貳仟零肆拾捌元自民國一一０年四月十五日起、其餘新臺
幣肆拾萬元自民國一一０年八月十二日起，均至清償日止，按年
息百分之五計算之利息，暨自民國一一０年四月二十三日起至返
還第一項所示房屋之日止，按月給付原告新臺幣貳拾萬元。
原告其餘之訴駁回。
訴訟費用由被告負擔。
本判決第一、二項於原告以新臺幣參佰伍拾柒萬元為被告供擔保
後，得假執行；但被告如以新臺幣壹仟零柒拾萬伍仟參佰肆拾捌
元為原告預供擔保，得免為假執行。
原告其餘假執行之聲請駁回。 
    事實及理由
一、按解散之公司除因合併、分割或破產而解散外，應行清算，
    此觀公司法第24條規定甚明。次按有限公司之清算，以全體
    股東為清算人，但本法或章程另有規定或經股東決議，另選
    清算人者，不在此限；清算人之職務如左：一、了結現務，
    二、收取債權、清償債務，三、分派盈餘或虧損，四、分派
    賸餘財產，清算人執行前項職務，有代表公司為訴訟上或訴
    訟外一切行為之權，但將公司營業包括資產負債轉讓於他人
    時，應得全體股東之同意。公司法第113 條準用同法第79條
    、第84條亦有明文。而公司解散後，尚須經清算程序，了結
    其法律關係，在清算範圍內，視為尚未解散，即在清算完結
    前，法人之人格於清算之範圍內仍然存續，必待清算完結後
    ，公司之人格始歸消滅。經查：被告於民國110 年6 月4 日
    經經濟部110 年6 月4 日經授中字第11033331790 號函解散
    登記，此有經濟部中部辦公室111年1月12日經中三字第1113
    3015300號附卷可稽（見本院卷第27頁），則依公司法第24
    條規定，被告即應進入清算程序，惟被告迄今仍未向公司所
    在地之法院陳報清算人及選任清算人，此有臺灣彰化地方法
    院110年10月18日彰院毓民字第1109010012號函在卷可參（
    見中院110 年度重訴字第152 號卷第183 頁），足見被告迄
    今尚未完結清算程序，故被告之法人格仍屬存續。而依被告
    之變更登記之記載（見本院卷第51頁至第54頁），被告登記
    之董事（股東）僅有王韻龍1 人。是依前揭規定，應以王韻
    龍為被告之法定代理人，並代表被告為訴訟行為，被告即應
    進入清算程序並以董事即王韻龍為清算人而為本件被告之法
    定代理人。
二、原告起訴主張略以：
  ㈠被告於109年2月14日向原告承租門牌號碼南投縣○○市○○路000
    ○0號房屋（下稱系爭房屋）並簽立房屋租賃契約（下稱系爭
    租約），約定租期自109 年3 月20日起至111 年3 月19日止
    ，每月租金新臺幣（下同）20萬元，且被告應交付押金60萬
    元。惟被告僅交付押金50萬元，且於租賃期間之109年9月後
    即未再繳納租金，故自109年9月20日至110年4月19日止共積
    欠7個月合計140萬元租金未給付，經扣除上開押金50萬元後
    ，尚積欠租金90萬元，故依系爭租約之約定向被告請求給付
    積欠之租金90萬元。又原告於110 年3 月16日以民事起訴狀
    繕本之送達向被告通知於其收受通知後7日內補繳租金，逾
    期未給付即逕行終止系爭租約；惟被告於110年4月14日收受
    民事起訴狀繕本後，迄今仍未補繳租金，則系爭租約已於11
    0年4月22日終止，原告自得依系爭租約第6條2項、民法第45
    5條、第767條等規定向被告請求騰空遷讓返還系爭房屋，並
    請求擇一為有利原告之判決。
　㈡又系爭租約業於110年4月22日終止，被告已無任何占有使用
    系爭房屋之權限，惟被告仍在系爭房屋內堆置木材木屑，核
    屬無權占有系爭房屋，則被告無合法正當權源，占有使用系
    爭房屋，即獲得相當於租金之利益，而使原告受損害，原告
    自得依不當得利法律關係，請求被告返還所受利益；另參酌
    系爭租約第3條之約定，應以系爭房屋每月租金20萬元為計
    算相當於租金之不當得利之基準，並自系爭租約終止翌日即
    110年4月23日起至返還系爭房屋之日止，按月給付原告相當
    於租金之不當得利20萬元；再者，依系爭租約第6條第2項之
    約定，被告迄今尚未將系爭房屋返還原告，故被告應自110
    年4月23日起至返還系爭房屋之日止，按月給付原告相當於
    每月租金1倍之違約金20萬元。
　㈢此外，被告因系爭房屋於租賃期間所生之電費為22,048元，
    依系爭租約第4 條第6 項應由被告繳納而未依約繳納並已由
    原告代墊。故原告自得依系爭租約、無因管理等規定向被告
    請求給付代墊之電費22,048元，並請求本院擇一為有利原告
    之判決。並聲明：被告應將系爭房屋騰空遷讓返還予原告；
    被告應給付922,048元（含積欠租金90萬元、代墊電費22,04
    8元）及其中522,048元自民事起訴狀繕本送達翌日即110年4
    月15日起、其餘40萬元自民事準備㈡狀繕本送達翌日即110年
    8月12日起，均至清償日止，按年息百分之5計算之利息，暨
    自110年4月23日起至返還系爭房屋之日止，按月給付原告40
    萬元；願供擔保，請准宣告假執行。　　
三、被告則抗辯略以：
    被告法定代理人本人王韻龍未曾親自向原告承租系爭房屋，
    僅係因案監行完畢後，想要開設公司，故以5、6萬元之價格
    向會計師購買被告之公司牌，其他事情均不知悉。因此，原
    告之請求與被告法定代理人王韻龍無關。
四、本院之判斷：
 ㈠原告主張被告於109年2月14日向原告承租系爭房屋並簽立系爭
   租約，約定租期自109 年3 月20日起至111 年3 月19日止，
   每月租金20萬元，且被告應交付押金60萬元。惟被告僅交付
   押金50萬元，且於租賃期間之109年9月後即未再繳納租金，
   故自109年9月20日至110年4月19日止共積欠7個月合計140萬
   元租金未給付，經扣除上開押金50萬元後，尚積欠租金90萬
   元。又原告於110 年3 月16日以民事起訴狀繕本之送達向被
   告通知於其收受通知後7日內補繳租金，逾期未給付即逕行終
   止系爭租約，嗣被告於110年4月14日收受民事起訴狀繕本後
   ，迄今仍未補繳租金，則系爭租約已於110年4月22日終止；
   另被告因系爭房屋於租賃期間所生之電費為22,048元，並未
   依約繳納並已由原告代墊電費22,048元等情，業據其提出系
   爭租約及公證書、存證信函、台灣電力公司繳費通知單、民
   事起訴狀為證，且有送達證書在卷可參（中院110 年度重訴
   字第152 號卷第23頁至第29頁、第35頁至第37頁、43頁至第4
   5頁、第51頁至57頁、第61頁至第63頁、第11頁至第17頁、第
   83頁），而被告對上情亦未予以爭執，自堪信原告此部分主
   張為真實。
 ㈡原告請求被告應將系爭房屋騰空遷讓返還原告，有無理由？
 ⒈按所有人對於無權占有或侵奪其所有物者，得請求返還之。民
   法第767 條第1 項前段定有明文。以無權占有為原因，請求
   返還房屋者，占有人對房屋所有權存在之事實無爭執，而僅
   以非無權占有為抗辯者，房屋所有權人對其房屋被無權占有
   之事實無舉證責任，占有人應就其取得占有係有正當權源之
   事實證明之。次按，租約於終止後，即當然消滅，承租人單
   方面之繼續使用原租賃物，應為無權占有之法律關係。是以
   ，租約終止後，出租人除得本於租賃物返還請求權，請求返
   還租賃物外，倘出租人為租賃物之所有人時，並得本於所有
   權之作用，依無權占有之法律關係，請求返還租賃物。復按
   ，定有期限之租賃契約，如約定當事人之一方於期限屆滿前
   ，得終止契約者，其終止契約，應依民法第450 條第3 項之
   規定，先期通知，民法第453 條定有明文。而契約之終止，
   有約定終止與法定終止之分，無論何種終止，均有使契約關
   係自終止時起向將來消滅之效力。則當事人任一方欲終止契
   約時，應將終止之意思表示向他方當事人為之，此為民法第2
   63 條準用第258 條之規定甚明。又依民法第263 條準用第25
   8 條第1 項及第94條、第95條第1項規定，終止權之行使，應
   向他方當事人以意思表示為之，其以對話為意思表示者，其
   意思表示以相對人了解時，發生效力；非對話為意思表示者
   ，其意思表示以通知到達相對人時，發生效力。是以，契約
   當事人任一方於契約期間屆滿之前，欲單獨終止契約時，應
   將終止之意思表示向他方當事人為之。
  ⒉經查：
  ⑴原告於110 年3 月16日以民事起訴狀繕本之送達向被告通知
    於其收受通知後7日內補繳租金，逾期未給付即逕行終止系
    爭租約；惟被告於110年4月14日收受民事起訴狀繕本後，迄
    今仍未補繳租金，系爭租約已於110年4月22日終止等情，業
    如前述，揆揭上開說明，系爭租約已不復為被告占用系爭房
    屋之正當權源；此外，被告復未舉證證明有何占用系爭房屋
    之正當權源，則被告自110 年4月22日翌日即110 年4月23 
    日起無權占用系爭房屋乙節，洵堪認定。
  ⑵至被告抗辯被告法定代理人王韻龍本人並未親自向原告承租
    系爭房屋，其係以5、6萬元之價格向會計師購買公司牌，其
    他事情均不知情，原告之請求與被告法定代理人王韻龍無關
    等等。惟被告之法定代理人原為吳旻軒，且係由被告之法定
    代理人吳旻軒與原告於109年2月14日簽立系爭租約，嗣被告
    之法定代理人陸續變更法定代理人為甘鎵銘、陳文賓、王韻
    龍等情，此有系爭租約、經濟部中部辦公室111年1月12日經
    中三字第11133015300號在卷可參（見中院110 年度重訴字
    第152 號卷第29頁、本院卷第27頁至第57頁）；然而，系爭
    租約係由被告之法定代理人吳旻軒與原告所簽立，嗣被告之
    法定代理人固陸續變更法定代理人為甘鎵銘、陳文賓、王韻
    龍，惟基於法人格之同一性，被告之法人格，不因法定代理
    人之變動而有所變動，則兩造間之系爭契約既未於法定代理
    人變更時終止，故原告以被告未補繳租金為由而依系爭租約
    之約定向被告終止系爭租約，仍屬合法。是被告此部分所辯
    ，即非可採。
　⒊基上，被告自110 年4月23 日後即無權占用系爭房屋，原告
    依民法第767 條第1 項前段之規定，請求被告騰空遷讓返還
    系爭房屋，洵屬有據。
  ㈢原告主張被告僅交付押金50萬元，且於租賃期間之109年9月
    後即未再繳納租金，自109年9月20日至110年4月19日止共積
    欠7個月合計140萬元租金未給付，經扣除上開押金50萬元後
    ，尚積欠租金90萬元，且於租賃期間所生之水電費22,048元
    亦未依約繳納並已由原告代墊等語。經查：
  ⒈觀諸系爭租約第5條第3項約定：乙方（被告）如有積欠租金
    、水電費或房屋之不當使用應負賠償責任時，該積欠租金、
    水電費及損害金額，甲方（原告）得由押金優先扣抵之等語
    （見中院110 年度重訴字第152 號卷第27頁）。而被告僅交
    付押金50萬元，且於租賃期間之109年9月後即未再繳納租金
    ，自109年9月20日至110年4月19日止共積欠7個月合計140萬
    元租金未給付，經扣除上開押金50萬元後，尚積欠租金90萬
    元，且於租賃期間所生之水電費22,048元等情，已如前述，
    是原告主張依系爭租約之法律關係向被告請求給付扣除押金
    50萬元後所積欠之租金90萬元，應認可採。
　⒉復依系爭租約第4 條第6 項約定：租賃期間土地及房屋稅捐
    （地價稅、房屋稅）由甲方（原告）負擔…乙方（被告）所
    使用之水電費及營業必須繳納之稅捐由乙方（被告）自行負
    擔等語（見中院110 年度重訴字第152 號卷第26頁）。足見
    兩造已約定就系爭房屋於租賃期間所生之電費應由被告負擔
    。又原告為被告代墊系爭房屋於租賃期間所生之電費22,048
    元一節，業經認定如前，則原告自得依系爭租約第4 條第6 
    項之約定向被告請求給付代墊之電費22,048元。
　⒊基上，被告自109年9月20日至110年4月19日止共積欠140萬元
    租金未給付，經扣除押金50萬元後，尚積欠租金90萬元，且
    於上開租賃期間所生之電費合計22,048元，亦未依約繳納並
    已由原告代墊。是原告自得依系爭租約之法律關係請求被告
    給付積欠之90萬元租金及代墊電費22,048元，合計922,048
    元。
　㈣原告請求被告應按月向原告給付租金1倍即20萬元違約金至
　　遷讓日止，有無理由？
　⒈按違約金，除當事人另有訂定外，視為因不履行而生損害之
    賠償總額。其約定如債務人不於適當時期或不依適當方法履
    行債務時，即須支付違約金者，債權人除得請求履行債務外
    ，違約金視為因不於適當時期或不依適當方法履行債務所生
    損害之賠償總額，民法第250 條第2 項定有明文。依此規定
    ，違約金可分為「損害賠償額預定性」及「懲罰性」之二種
    ，其效力各自不同。前者以違約金作為債務不履行所生損害
    之賠償總額，後者以強制債務之履行為目的，確保債權效力
    所定之強制罰，於債務不履行時，債權人除得請求支付違約
    金外，並得請求履行債務，或不履行之損害賠償。而除當事
    人另有訂定外，違約金應不具違約罰之性質，而是債務不履
    行所生損害賠償額之預定。再按民法第252 條規定，約定之
    違約金額過高者，法院得減至相當之數額，故約定之違約金
    茍有過高情事，法院即得依此規定核減至相當之數額，並無
    應待至債權人請求給付後始得核減之限制。此項核減，法院
    得以職權為之，亦得由債務人訴請法院核減。另按法院依民
    法第252 條規定，審核違約金是否過高情事，應就債務人若
    能如期履行債務時，債權人可得享受之一切利益為衡量標準
    。並依違約金係屬於懲罰性質或屬於損害賠償總額預定之性
    質而不同，若屬前者，應依一般客觀事實、社會經濟狀況及
    當事人所受損害情形，以為酌定標準：若為後者，則應依當
    事人實際上所受損失為標準，酌予核減，若所約定之額數，
    與實際損害顯相懸殊者，法院自得酌予核減，並不因懲罰性
    違約金或賠償額預定性違約金而異。
　⒉經查：
　⑴觀諸系爭租約第6 條第2項約定：「乙方（被告）違反約定使
    用土地、房屋或拖欠租金逾期二個月以上未繳租金，以違約
    論，甲方（原告）得寄發存證信函終止租約並向法院申請強
    制執行收取租金，並限期搬遷，乙方（被告）應即將租賃物
    回復原狀清空遷讓交還。若乙方（被告）不交還，甲方（原
    告）得向乙方（被告）請求未返還房屋期間之相當月租金額
    外，並得請求相當月租金一倍（未足一個月者，以日租金折
    算）之懲罰性違約金至遷讓之日止」等語（見中院110 年度
    重訴字第152 號卷第27頁）。由上開約定可知，該違約金係
    以強制債務即被告遵期清空遷讓返還系爭房屋之履行為目的
    ，乃在確保債權效力所約定之強制罰，性質上屬懲罰性違約
    金，於債務人給付遲延時，債權人即得請求給付。本件原告
    已於110年4月22日合法終止系爭租約，被告迄今仍未返還系
    爭房屋，則原告依上開約定請求被告給付違約金，並無不合
    。
　⑵而該懲罰性違約金是否相當，尚須依個案審酌自應依一般客
    觀事實、社會經濟狀況及當事人所受損害情形。本院審酌如
    下：原告為系爭房屋之出租人，而被告於系爭租約終止後，
    迄今尚未返還原告等情，業經本院認定如前，則本件被告因
    上開行為致原告所受之損害為其未能依約取得租金而有受相
    當於租金金額之損害；又審酌被告因遲未遷還系爭房屋予原
    告，雖造成原告另行自由處分之困難，惟被告業於110年6月
    4日為解散登記，則被告依常理應無繼續營業之情事，則被
    告並未受有任何利益等情。因此，原告自系爭租約終止後翌
    日即110年4月23日起無法就系爭房屋為使用收益所受之損害
    ，該項損害自得依系爭租約原定租額每月20萬元計算，故兩
    造以系爭租約第6條第2項約定違約金以相當月租金1倍即20
    萬元計算，核無過高之情形。
  ⑶基上，原告請求被告給付自110年4月23日起至返還系爭房屋
    之日止，按月給付20萬元違約金，亦屬有據。
　㈤至原告雖主張被告應給付自系爭租約終止翌日即110年4月23
    日起至返還系爭房屋之日止，按月給付原告相當於租金之不
    當得利20萬元等等。然而：
　⒈按無法律上之原因而受利益，致他人受損害者，應返還其利
    益。雖有法律上之原因，而其後已不存在者，亦同。民法第
    179條定有明文。又租賃關係消滅後，承租人繼續占用租賃
    標的物，可能獲得相當於租金之利益，出租人因而受有不能
    使用收益之損害，顯亦侵害出租人之權利，此亦為社會通常
    之觀念，而無權占有他人房地者，亦可能獲得相當於租金之
    利益。故被告於系爭租約於110年4月22日終止後，仍繼續無
    權占用系爭房屋，致原告受有無法使用收益系爭房屋之損害
    ，足使被告獲有相當於租金之利益。
　⒉惟依同一事實，於同一當事人間具備二個以上之法律要件，
    成立有同一目的之二個以上之請求權狀態，即學說所謂請求
    權併存或競合，如權利人行使其中一請求權已達目的，則其
    他請求權應不得再為行使。因此，若租約約定承租人於租賃
    期滿或終止租約後，承租人不交還房屋，自租賃期滿或終止
    租約之翌日起，應支付違約金，則出租人因承租人不履行返
    還租賃物所得請求不履行債務之損害，應以該約定之違約金
    為限。倘該約定之違約金已經受償，出租人因承租人債務不
    履行之損害賠償請求權已獲滿足，不得再依不當得利之規定
    ，請求賠償相當於租金之損害（最高法院95年度台上字第22
    44號判決意旨參照）。是以，被告自系爭租約於110年4月22
    日終止後，仍繼續占有系爭房屋，雖無法律上之原因受有利
    益，惟原告自110年4月23日起至返還系爭房屋之日止因此所
    受之損害，已可由前述之違約金填補，則依上開說明，原告
    即不得再依不當得利之法則請求被告給付同一時期相當於租
    金20萬元之不當得利，以避免重複受償獲利。是原告此部分
    主張，自非可採。
五、綜上所述，系爭租約業於110年4月22日終止而消滅，原告依
    民法第767條第1項、系爭租約等法律關係，請求被告騰空遷
    讓返還系爭房屋及給付922,048元（含積欠租金90萬元、代
    墊電費22,048元）及其中522,048元自民事起訴狀繕本送達
    翌日即110年4月15日起、其餘40萬元自民事準備㈡狀繕本送
    達翌日即110年8月12日起，均至清償日止，按年息百分之5
    計算之利息，暨自110年4月23日起至返還系爭房屋之日止，
    按月給付給付20萬元違約金，均有理由，應予准許。逾此部
    分之請求，為無理由，應予駁回。至原告敗訴部分，其假執
    行之聲請，因訴之駁回而失所附麗，應併予駁回。
六、兩造均陳明願供擔保，聲請宣告假執行及免為假執行，經核
    均無不合，爰各酌定相當之擔保金額併准許之。
七、本件待證事實已臻明確，兩造其餘之攻擊防禦及證據，核與
    本案之判斷不生影響，爰毋庸一一審酌論列，併此敘明。
八、訴訟費用負擔之依據：民事訴訟法第79條。
中　　華　　民　　國　　111 　年　　3 　　月　　11　　日
                  民事第二庭  法　官　鄭順福
以上正本係照原本作成
如對本判決上訴，須於判決送達後20日內向本院提出上訴狀。如
委任律師提起上訴者，應一併繳納上訴審裁判費。
中　　華　　民　　國　　111 　年　　3 　　月　　11　　日
                              書記官　施涵雯